【裁判字號】    98,上易,1804
【裁判日期】    981123
【裁判案由】    賭博
【裁判全文】
臺灣高等法院臺中分院刑事判決        98年度上易字第1804號
上  訴  人  臺灣臺中地方法院檢察署檢察官
被      告  丙○○
            乙○○
            甲○○
上列上訴人因被告等賭博案件，不服臺灣臺中地方法院98年度易
字第2708號中華民國98年9月10日第一審判決（起訴案號：臺灣
臺中地方法院檢察署98年度偵字第16733號），提起上訴，本院
判決如下：
    主  文
上訴駁回。
    理  由
一、依刑事訴訟法第350條、第361條、第362條、第367條規定，
    不服地方法院之第一審判決而上訴者，須提出上訴書狀，並
    應敘述具體理由，為上訴必備之程式；其所提出之書狀未敘
    述上訴理由，或僅曾以言詞陳述上訴理由者，均應於上訴期
    間屆滿後二十日內補提理由書於第一審法院。第一審法院經
    形式審查，認逾期未補提上訴理由者，應定期間先命補正；
    逾期未補正者，為上訴不合法律上之程式，應以裁定駁回。
    倘已提出上訴理由，但所提非屬具體理由者，則由第二審法
    院以上訴不合法律上之程式，判決駁回。而所謂具體理由，
    必係依據卷內既有訴訟資料或提出新事證，指摘或表明第一
    審判決有何採證認事、用法或量刑等足以影響判決本旨之不
    當或違法，而構成應予撤銷之具體事由，始克當之（例如：
    依憑證據法則具體指出所採證據何以不具證據能力，或依憑
    卷證資料，明確指出所為證據證明力之判斷如何違背經驗、
    論理法則）；倘僅泛言原判決認定事實錯誤、違背法令、量
    刑失之過重或輕縱，而未依上揭意旨指出具體事由，或形式
    上雖已指出具體事由，然該事由縱使屬實，亦不足以認為原
    判決有何不當或違法者（例如：對不具有調查必要性之證據
    ，法院未依聲請調查亦未說明理由，或援用證據不當，但除
    去該證據仍應為同一事實之認定），皆難謂係具體理由，俾
    與第二審上訴制度旨在請求第二審法院撤銷、變更第一審不
    當或違法之判決，以實現個案救濟之立法目的相契合，並節
    制濫行上訴（最高法院97年度臺上字第892號判決意旨可資
    參照）。又理由是否具體，則屬第二審法院審查之範圍，不
    在命補正之列，亦即上訴書狀已記載理由，並有具體之敘述
    時，其上訴既屬合法，第二審法院固應就其理由之是否可取
    ，為實體之審理及判斷；如認其上訴書狀雖記載理由，但並
    未具體敘述時，則無須再命補正，可逕認其上訴不合法，以
    判決駁回之（此有最高法院97年度臺上字第1281號判決意旨
    可參）。
二、檢察官不服原審判決提起上訴，其上訴狀所載理由，係以：
（一）按刑法第268條之罪，以意圖營利，供給賭博場所或聚眾
      賭博，為其構成要件。所謂「意圖」者，即主觀上之期望
      ，亦即所以出此之動機或目的；而所謂「營利」者，即藉
      以牟取經濟上或財產上利益；所謂「意圖營利」者，固與
      俗稱之「抽頭」或「抽取頭錢」意義相近，但以行為人主
      觀上有此藉以牟利之期望為已足，並不以實際上有無實施
      抽頭之行為為必要（最高法院89年度臺非字第49號判決參
      照）。換言之，行為人只要意圖營利，提供公眾得自由出
      入之場所，並聚集不特定之多數人，與之對賭財物，因其
      係基於一個賭博之決意，發為一個賭博之行為，即成立刑
      法第266條第1項之賭博罪及第268條之圖利供給賭博場所
      罪與圖利聚眾賭博罪，應依同法第55條想像競合犯規定，
      從一重以圖利聚眾賭博罪處斷（最高法院94年度臺非字第
      18 號判決同此見解）。本案被告丙○○係「日盛電子遊
      戲場」之負責人，在該電子遊戲場內公眾得出入之場所擺
      放如判決書附表一所示之電子遊戲機具合計49臺，供不特
      定之賭客賭博，被告甲○○、乙○○係受被告丙○○僱用
      ，擔任該電子遊戲場之店員，負責收銀、洗分、開分、兌
      換代幣及現金等項工作。而業者可調整機檯內部零件，產
      生所預定之勝率，此為眾所週知之理，是該等以提供場所
      供擺放電子遊戲機之行為，亦同時具有營利之意。被告3
      人意圖營利，在公眾得自由出入之場所，擺放賭博性電子
      遊戲機，以此方式聚集不特定之多數人把玩，並與之對賭
      財物，係一行為觸犯刑法第266條第1項之賭博罪及第268
      條之圖利供給賭博場所罪與圖利聚眾賭博罪，為想像競合
      犯。原審認為本案不構成刑法第268條之罪，適用法則有
      所違誤。
（二）尤其，刑法第266條第1項之普通賭博罪，所處刑度相較同
      法第268條圖利供給賭場罪及圖利聚眾賭博罪，甚為輕微
      。可見立法者對於在公共場所或公眾得出入場所賭博的賭
      客，認為其等可非難性較輕，至於意圖營利而提供賭博場
      所或招集賭博之人，因職業化、地下化的賭博行為，會減
      少政府稅收並影響合法賭博業之經營，所以可責性較高。
      本案扣案之電子遊戲機具多達49臺，規模不可謂不大，按
      其情節已非偶發性的賭博行為，而是利用電子遊藝場的特
      性，吸引不特定之賭客把玩電子遊戲機，此種利用賭博性
      電子遊戲機含有較高勝率程式來賺取暴利之行為，實與經
      營職業賭場之莊家無異。原審未能發覺此一現象，僅依較
      輕之普通賭博罪處罰擺放賭博性電子遊戲機之人，將無法
      杜絕此類犯罪，有變更法律見解之必要。
（三）原判決不另為無罪之諭知部分，因與原判決有罪部分（即
      被告丙○○、乙○○、甲○○涉犯刑法第266條第1項之在
      公眾得出入之場所賭博財物罪），有一行為觸犯數罪名之
      想像競合犯關係，為此一併提起上訴云云。
三、經查：
（一）刑法第268條之圖利供給賭博場所罪及圖利聚眾賭博罪，
      係分別對「提供賭博場所供人賭博」藉以營利、或「邀聚
      不特定之多數人聚賭」藉以營利等非難性較高之「賭博媒
      介行為」，所設之處罰規定。如係參與賭博財物之行為，
      因其賭博場所之不同，及行為人是否有以賭博為常業之情
      形不同，其非難性各異，法律則依據其賭博行為之態樣，
      分別在社會秩序維護法第84條、刑法第266條（普通賭博
      罪）、第267條（常業賭博罪，惟業經立法通過並經總統
      公布生效，業於95年7月1日起廢除），對參與賭博財物之
      行為人設有行政罰或刑罰等不同之處罰規定（相同之立法
      例見刑法第231條之妨害風化罪）。易言之，刑法第268條
      前段所規定之圖利供給賭博場所罪，行為人所圖得之利益
      ，應係「提供賭博場所」之犯罪構成要件行為所獲取之直
      接對價。至於參與賭博之財物輸贏，繫於賭博行為本身之
      射倖性質（雖此射倖性仍受賭技、或然率等因素影響，但
      仍不失射倖性質），且任何場所之賭博參與者亦莫不希望
      贏取財物，尚不能以參與賭博之行為人，主觀上有參與賭
      博贏取財物之意圖，客觀上並有邀集他人至其提供之場所
      賭博財物之行為，即認其行為已該當於刑法第268條前段
      之圖利供給賭博場所罪之犯罪構成要件。另在店家擺設電
      動賭博機具供人投幣玩樂，縱依該機器之設計結構，店家
      之勝率較高，惟其輸贏之或然率仍屬不確定，其性質係以
      該機器代替自己，與他人在公眾得出入之場所賭博，與意
      圖營利供給賭博場所或聚眾賭博，係由他人參與賭博不同
      ，且擺設電動賭博機具供人玩樂，店家仍係憑偶然之事實
      以決定財物之得喪，並無任何從中抽取金錢圖利之情形，
      與刑法第268條意圖營利之要件尚屬有間。綜上，本案之
      犯罪事實係被告丙○○、甲○○、乙○○單純提供賭博機
      具與賭客對賭，並無查得計時或自贏家收費之情形，檢察
      官起訴意旨亦無作此認定，是依審判實務，向來認為因輸
      贏之機率不確定，僅構成刑法第266條第1項前段普通賭博
      罪或刑法第267條之常業賭博罪〔見司法院（79）廳刑一
      字第1388號函、臺灣高等法院暨所屬法院68年度法律座談
      會決議意旨〕，而於新法修正後，此項見解仍未改變（見
      臺灣高等法院暨所屬法院因應新修正刑法施行座談會提案
      第54號）。是故，被告3人利用賭博性電子遊戲機不確定
      之輸贏機率，與不特定之賭客賭博財物，以該賭博性電子
      遊戲機出現之偶然事實決定勝負，性質上係利用賭博性電
      子遊戲機，與不特定之賭客對賭，尚難認係基於營利之意
      圖，應認無從成立刑法第268條之意圖營利供給賭博場所
      及聚眾賭博罪，上訴意旨尚有誤會。
（二）至於上訴意旨所提及之最高法院94年度臺非字第18號判決
      ，該案之犯罪事實為被告在公眾得出入之場所，設置六合
      彩簽賭站，裝設數十線電話，由專人擔任收付帳款工作，
      並僱用多名成年人接聽電話及整理牌支，而聚集不特定之
      組頭或柱仔腳，以核對香港地區發行之六合彩中獎號碼，
      中獎者可得倍數不等之彩金，否則賭資悉歸被告所有之方
      式賭博財物，其之犯罪情節與本案顯有不同，不能引之類
      比。且該案最高法院檢察署提起非常上訴係以：該案被告
      係有一個意圖營利之意思要件，故應僅成立一罪，不能成
      立三罪，及就刑法第268條之「供給賭博場所」及「聚罪
      賭博」之罪，因僅有一個意圖營利之意思要件，僅成立一
      罪而不能成立兩個罪名云云為由，最高法院則以該案構成
      上述三罪為該院一貫宣示之統一法律適用見解而駁回上訴
      ，是以雙方就法律意見之爭執，亦與本案無關。且依上訴
      意旨所引之前揭判決意旨及同院89年度臺非字第49號判決
      意旨，均認構成刑法第268條之罪，須以有營利意圖為構
      成要件，則本案依前述理由三、（一）之說明，本案之被
      告3人係憑偶然之事實以決定財物之得喪，並無任何從中
      抽取金錢圖利之情形，與刑法第268條意圖營利之要件有
      間，亦無足認定其構成刑法第268條之罪。
（三）按罪刑法定原則（見刑法第1條）為刑法最重要之概念，
      亦即何種不法行為可規定為犯罪行為，且對於犯罪行為應
      科以何種刑罰，又可科以何刑度，均須預先以法律明確加
      以規定，若行為時並無法律明文之處罰規定，縱認其對於
      法益之侵害非輕，仍不得科以罪刑。且罪刑法定原則之重
      要內涵之一即為禁止類推適用，嚴禁以比附援引相類似法
      條，作為新創或擴張可罰性或以加重科刑之方法，來科處
      法條所未明確規定之行為。本案所產生之法律適用之爭議
      ，係因民國95年7月1日修正施行之刑法，刪除同法第267
      條之常業賭博罪，因實務往昔罪刑從重之錯誤迷思，以致
      原本在審判實務適用上涇渭分明、從無扞挌之刑法266、
      267 條與刑法第268條之關係，產生混淆。此種因修法產
      生之法律適用問題，若認與現今社會現狀有出入之情形，
      應以修法之方式為之，此為立法權之範疇，非為司法權所
      能越俎代庖，而刑事審判應嚴格恪遵罪刑法定原則及禁止
      類推適用之概念，且由上述理由三、（一）之說明，從文
      義解釋、系統解釋、立法解釋、目的解釋之角度觀之，亦
      無從認定刑法第268條有可以適用本案之情形，自不得任
      意擴張類推適用刑法第268條之規定。
四、綜上所述，本院依形式上觀察認原審判決認事用法並無違法
    或不當之處，檢察官上訴理由並未依據卷內既有訴訟資料或
    提出新事證，指摘或表明第一審判決有何採證認事用法等足
    以影響判決本旨之不當或違法，而構成應予撤銷之具體事由
    ，且此部分判決意旨亦經原審判決理由詳加敘明，是檢察官
    上訴自非屬得上訴第二審之具體理由。依上揭法律規定及判
    決意旨，檢察官提起之第二審上訴不合法律上程式，爰不經
    言詞辯論，判決駁回上訴。
據上論斷，應依刑事訴訟法第367條前段、第372條，判決如主文
。
中    華    民    國    98    年    11    月    23    日
            刑事第十二庭  審判長法  官  康  應  龍
                                法  官  黃  家  慧
                                法  官  楊  真  明
以上正本證明與原本無異。
不得上訴。
                              書記官  李  淑  芬
中    華    民    國    98    年    11    月    23    日


司法院資訊處製作；財團法人民間司法改革基金會備份。
